臺灣高等法院刑事判決　　　　　　　　94年度上訴字第3258號
上　訴　人
即　被　告　乙○○
選任辯護人　黃柏彰律師
上列被告因殺人案件，不服臺灣板橋地方法院93年度重訴字第46
號，中華民國94年8月3日第一審判決（起訴案號：臺灣板橋地方
法院檢察署93年度偵字第17391號 ），提起上訴，本院判決如下
：
    主  文
原判決關於乙○○部分撤銷。
乙○○共同傷害人之身體，因而致人於死，累犯，處有期徒刑捌
年。
    事  實
一、乙○○前於民國88年間因搶奪案件，經臺灣板橋地方法院以
    88年少訴字第104 號刑事判決，判處有期徒刑10月，並於88
    年12月10日確定在案，經送監執行，於89年9月30 日因縮短
    刑期執行完畢，於89年10月 1日出監，猶不知悔改，詎於93
    年10月31日凌晨 1時20分許，搭乘丙○○所駕駛之車號6626
    ─GX號自用小貨車，行經台北縣樹林市○○街準備右轉俊英
    街時，適逢在俊英街準備左轉三俊街之黃聖益騎乘車號 GFM
    ─560 號重型機車後座附載甲○○，黃聖益因嫌對方開車太
    快且又按喇叭不讓其通過而心生不滿，口出惡言，罵「幹！
    」乙○○回罵「幹三小！」，黃聖益與甲○○隨即離開現場
    往台北縣樹林市○○街方向駛去，惟乙○○不甘受辱罵，即
    要求丙○○（業經原審判決有罪確定）駕車迴轉進入三俊街
    ，追趕黃聖益與甲○○騎乘之機車，乙○○與丙○○二人，
    明知以汽車高速跟隨機車後追趕黃聖益、甲○○等二人所共
    騎高速行駛中之機車，極易使機車駕駛人慌張不穩，導致機
    車失控造成該二人傷害，主觀上預見其發生，縱然發生傷害
    之結果亦不違背其本意之不確定故意，加速追趕黃聖益所騎
    機車，且在客觀上能預見因車禍受傷，極易因顱骨破裂、四
    肢骨折而導致死亡之結果，但主觀上則無此預見，於見黃聖
    益所騎之機車快速轉入台北縣樹林市○○街219 巷往台北縣
    樹林市○○路方向逆向行駛，試圖擺脫其等二人之追趕之情
    形下，乙○○與丙○○二人，竟不顧黃聖益夜間騎乘機車逆
    向行駛之可能之危險，共同基於傷害之不確定故意，以時速
    50 公里左右之高速緊隨機車後方行駛逾3公里之遙，而於車
    行至台北縣樹林市○○街219 巷內近台北區監理所側門附近
    ，復由丙○○以所駕駛之自用小貨車在高速中直逼機車黃聖
    益等二人共騎乘之機車，欲將其等攔停以資教訓，而接續三
    次在高速中進逼追趕機車，乙○○邊罵邊說「追！再追，再
    快一點！」於第三次靠近時，因擦撞力過大，致使黃聖益等
    人所共乘之機車人車倒地，因而致黃聖益右顱骨破裂、凹陷
    骨折及全身多處挫、擦傷，送醫後不治死亡，甲○○則因而
    受有右股骨遠端粉碎性關節內骨折等傷害（業據撤回告訴）
    ，丙○○、乙○○見狀則駕車逃離現場，嗣經路人發現報警
    處理，並提供涉案車號後，經警循線查獲。
二、案經台北縣政府警察局樹林分局報請台灣板橋地方法院檢察
    署檢察官偵查起訴。
    理  由
甲、有罪部分
一、程序事項
    按「被告以外之人於審判外之言詞或書面陳述，除法律有規
    定者外，不得作為證據」，刑事訴訟法第159條第1項固定有
    明文。惟被告以外之人於審判外之陳述，雖不符同法第 159
    條之1至之4之規定，而經當事人於審判程序同意作為證據，
    法院審酌該言詞陳述或書面陳述作成時之情況，認為適當者
    ，亦得為證據。又當事人、代理人或辯護人於法院調查證據
    時，知有第159條第1項不得為證據之情形，而未於言詞辯論
    終結前聲明異議者，視為有前項之同意，同法第159條之5亦
    定有明文。證人即被害人甲○○、證人即目擊證人陳議雄於
    警詢、偵查中之證言；共犯丙○○於警詢、偵查中之陳述暨
    相關具傳聞性質之證據資料，被告乙○○及辯護人於本院審
    理中均表示無意見，並同意引為證據，且公訴人及被告乙○○於本院言詞辯論終結前，均未就該等具傳聞性質之證據資
    料之證據能力聲明異議。本院審酌上開證人之陳述及證據資
    料作成時之情況，核無違法取證或其他瑕疵，於偵查中之證
    言，亦無明顯不可信之情形，認為以之作為證據為適當，則
    上開證人於審判外之陳述及相關證據資料，自得做為證據，
    合先敘明。
二、訊據被告乙○○矢口否認有何殺人或傷害致死之犯行，辯稱
    ：「我雖然有叫丙○○迴車『追趕』被害人黃聖益所騎乘之
    機車，欲將之攔下之事實，但我沒有叫被告丙○○『衝撞』
    被害人之機車，本件是丙○○開車去『撞』黃聖益，車子不
    是我開的，為何我是共犯？我只是叫丙○○迴車去問他（指
    黃聖益）『罵幹！』是什麼意思，並沒有叫丙○○去『撞』
    他們」云云。經查：
  (一)、按「殺人與傷害致死之區別，即在下手加害時有無死亡之
      預見為斷。至受傷處所是否致命部位，及傷痕之多寡，輕
      重如何，僅足供認定有無殺意之參考，原不能為區別殺人
      與傷害致人死之絕對標準。」最高法院19年上字第 718號
      著有判例。另「刑法上殺人罪與傷害致死罪之區別，本視
      加害人有無故意為斷，被害人所受之傷害，固不能據為認
      定有無殺意之唯一標準，但加害人之下手情形如何，於審
      究犯意方面，仍不失為重要參考資料。」最高法院85年度
      台上字第1639號判決採同一見解。另「加重結果犯，以行
      為人對於加重結果之發生有預見之可能，能預見而不預見
      者為要件。刑法第277條第2項前段之傷害致人於死罪，係
      對於犯普通傷害罪致發生死亡結果所規定之加重結果犯，
      依同法第17條規定，以行為人能預見其死亡結果之發生而
      不預見為要件，但此所謂能預見乃指客觀情形而言，與加
      害人本身主觀上有無預見之情形不同。倘加害人『主觀上
      』已有預見，而結果之發生又不違背其本意時，即屬刑法
      第13條第 2項所規定『間接故意』之範疇。」最高法院94
      年度台上字第6343號判決採同一見解，是以本案首應加以
      審究者，即被告乙○○與共犯丙○○撞擊黃聖益所騎後載
      甲○○之機車，究竟有無殺人之故意？如無殺人之故意，
      有無傷害之故意？經查：被害人黃聖益騎乘機車後座載被
      害人甲○○於前揭時、地與被告乙○○因細故發生口角，
      如何遭被告乙○○及共犯丙○○二人駕車撞擊，致人車倒
      地造成黃聖益右顱骨破裂、凹陷骨折及全身多處挫、擦傷
      ，送醫後不治死亡之事實，業經證人即被害人甲○○於警
      詢、偵查及原審審理中結證綦詳（ 見偵字第17391號卷第
      23 至24頁、101至102頁、原審卷一第127至133頁 ），另
      證人即目擊證人陳議雄於警詢及原審審理中亦對被告乙○○及共犯丙○○如何擦撞被害人黃益聖、甲○○所共乘之
      機車之情，證述明白（見偵字第1739 1號卷第25至28頁、
      原審卷一第135至142頁），核與證人即共犯丙○○於原審
      及本院審理中供述情節相符（見本院卷第61至64頁），此
      復為被告乙○○於原審及本院審理中所是認（見原審卷一
      第150至152頁、本院卷第38至39頁），而被害人黃聖益確
      係因機車受撞擊人車倒地後其右顱骨破裂、凹陷骨折及全
      身多處挫、擦傷，送醫不治死亡之事實，亦經台灣板橋地
      方法院檢察署檢察官督同法醫師相驗、解剖屬實，製有勘
      驗筆錄、相驗屍體證明書、驗斷書、相驗照片19幀可憑（
      見相驗卷、60頁、62頁至68頁、71頁、偵字第 17391號卷
      第51至60頁）。此外，復有現場照片53幀與道路交通事故
      調查表、現場圖、現場照片13幀、現場勘察暨鑑驗報告一
      份、甲○○驗傷診斷書一份（見相驗卷第27頁、32頁至59
      頁、偵字第17391號卷第38至44頁、106頁、原審卷一第16
      1頁、原審卷二第4至122頁 ）及原審現場勘驗筆錄、追撞
      路線圖（見原審卷一第79頁至 103頁）在卷可證，被告乙○○叫共犯丙○○迴車追黃聖益所駕機車，其動機係因黃
      聖益口出惡言罵「幹！」致乙○○、丙○○二人心生不悅
      ，無其他深仇大恨，迴車的目的僅係要討回公道，並非奪
      取黃聖益之生命，被告乙○○與共犯假如有意殺害黃聖益
      ，儘可以超速自後衝撞黃聖益，惟本件被告乙○○與丙○○並無如此自後直接衝撞黃聖益之行為，且被害人黃聖益
      之所以死亡，係因丙○○所駕車輛擦撞力過大，致使黃聖
      益等人所共乘之機車人車倒地，因而致黃聖益右顱骨破裂
      、凹陷骨折及全身多處挫傷，是以本件從被告犯罪之動機
      、目的、犯罪之方法、被害人受傷之情形，綜合判斷，尚
      難認定被告乙○○與共犯丙○○對黃聖益之死亡「主觀上
      』有所預見，並進而實施或其結果之發生又不違背其本意
      之情形，故被告乙○○與共犯丙○○，並無殺害黃聖益之
      故意，應可認定。
  (二)、被告乙○○與共犯丙○○對黃聖益之受傷，有傷害之不確
      定故意
  １、按行為人對於構成犯罪之事實，雖非決意促使其發生，但
      預見其發生而其發生並不違背其本意者，依刑法第13條第
      2 項之規定，仍以故意論。此學理上所稱之「間接故意」
      （或稱「未必故意」、「不確定故意」），指行為人主觀
      上雖預見其行為顯有實現法定構成要件之可能性，但竟不
      顧有此危險性之存在，仍舊實施其行為，即使該行為果真
      發生構成要件所預定之結果，或實現法定構成要件，亦在
      所不惜。此等容任實現法定構成要件或聽任結果發生之心
      態，即屬間接故意。間接故意依法亦屬故意之範疇，行為
      人所為如基於間接故意，自仍屬故意犯罪，而非過失犯罪
      。
  ２、被告乙○○及共犯丙○○對於以駕駛小貨車高速追趕他人
      所騎乘機車，會導致他人傷害之結果，主觀上有預見能力
      且有所預見，業經被告乙○○於原審審理中供承其能預見
      傷害危險之發生等語屬實在卷（見原審卷二第 138頁），
      證人即共犯丙○○於檢察官偵查中明白表示知道擦撞機車
      會導致被害人傷害之結果（見偵字第 17391號卷第79頁）
      ，於原審及本院審理時亦自承「當時追趕被害人之車速約
      為50、60公里」（見原審卷二第 138頁、本院卷第62頁）
      ，「當時係逆向進入台北縣樹林市○○街 219巷」（見原
      審卷一第144頁 ），「車速亦無減慢仍維持50、60公里之
      速度」等語（見本院卷第63頁），依當時情況屬凌晨時分
      視線非佳，以小貨車自後高速緊迫追趕，在客觀上有預見
      其危險之可能，況且被告乙○○與共犯丙○○駕車高速尾
      隨長逾 3公里（見原審追撞路線圖經實地測量結果），於
      被害人黃益聖、甲○○共乘之機車逆向高速駛入俊英街21
      9 巷內試圖擺脫被告乙○○等人之追趕時，被告乙○○在
      追趕過程中，一路口罵髒話，並一再要求共犯丙○○加速
      追趕被告人，要攔下被害人揍人等情，亦據證人即共犯丙○○於本院審理中結證：「我在追車時，他（指乙○○）
      還一路罵而且還拿出啤酒罐丟騎機車的被害人，『幹你娘
      ，不要走』（台語）等髒話。我以前都沒有說，是要迴護
      他，我現在都要說實話，對死者才有交待。他有要我一直
      追，他還一直罵髒話。就一路罵一路說『追他，追他』（
      台語），乙○○就是把氣氛炒起來。迴轉後，乙○○要我
      追被害人，他還有說要攔下來揍他們（指黃聖益），我以
      前是要避免我自己的責任，所以都沒有說這些事。乙○○
      是要我將被害人攔下來揍，是乙○○的意思。撞被害人時
      ，乙○○沒有說什麼話，重點就是要攔下來打。乙○○沒
      有叫我去撞被害人，但是確實有要我攔下車去打。第一次
      與被害人發生擦撞時，乙○○有說還要再快一點。還是一
      邊罵一邊說追。他沒有阻止我。第二次擦撞後，乙○○還
      是一邊罵一邊追，還說還要再快一點。其實本件就是要攔
      下被害人來打就是了。」等語屬實（見本院卷第62頁），
      且被告乙○○於原審中供稱丙○○迴轉追機車，當時只是
      想睡，那是他家的事等語（見原審卷一第 154頁），足徵
      被告乙○○催促共犯丙○○續行駕車逆向駛入巷內追趕，
      聽任結果發生之心態，顯見被告乙○○於其等迴車高速追
      趕被害人黃聖益、甲○○共乘之機車之始，主觀上既能預
      見有發生傷害之可能，如被害人因此受傷亦不違背其本意
      ，具有不確定之傷害故意至明。
  ３、再參諸，共犯丙○○對於其所駕車輛在短時間內擦撞被害
      人黃聖益、甲○○所共乘之機車達三次之多之情，迭於警
      訊、偵查、原審及本院審理中坦認不諱（ 見偵字第17391
      號卷第9頁、64至66頁、79頁、原審卷一第144頁、卷二第
      138頁、本院卷第63頁 ），核與證人即被害人甲○○於偵
      查、原審審理中所證大致相符（見偵字第17391號卷第102
      頁、原審卷一第129頁 ），雖共犯丙○○於原審中辯稱係
      因閃車、超車不慎所致云云，惟其於本院審理中已明確證
      陳追趕被害人之目的係因被告乙○○要攔下被害人揍人等
      語（見本院卷第62頁），且參諸證人陳議雄於原審審理中
      證稱：「（檢察官問：當時撞及，除了貨車、機車，還有
      來車？）撞及前沒有。」（見原審卷一第 136頁），足證
      被告丙○○所辯其擦撞被害人之機車係為閃避來車所致云
      云，應與事實不符，不足採信。又依證人即被害人甲○○
      於偵查中證稱：我記得的是他們都是從後面追撞，且撞擊
      力道一次比一次快等語（見偵字第17391號卷第102頁），
      核與台北縣政府樹林分局檢送原審之現場勘察暨鑑驗報告
      第 9頁柒、綜合研判二所載「依據機車行駛方向與倒臥方
      向，應不致產生機車車尾自燈座以下嚴重毀損情形，且後
      輪金屬輪框緣有一明顯凹痕，研判應為後方撞擊造成，撞
      擊力道不小，另配合小貨車頭保險護桿破裂痕跡，以高度
      而言，不排除互相撞擊可能。…，依據小貨車車頭保險桿
      左側新造成裂痕與右側新造成裂痕中間並無連續損壞痕跡
      且相距過遠，研判應為小貨車撞擊機車兩次以上」與本院
      所調查之證據，不儘相符（見原審卷二第13至14頁），共
      犯丙○○所辯係不慎擦撞被害人黃聖益之機車，顯與事實
      有悖，均難採為有利於被告之認定。
  ４、至於被告乙○○自始否認有要求被告「衝撞」被害人黃聖
      益所騎之機車，並以其未駕車而否認有共犯行為云云，惟
      查：
      本件肇因於黃聖益因嫌對方開車太快且又按喇叭不讓其通
      過而心生不滿，口出惡言，罵「幹！」乙○○回罵「幹三
      小！」，乙○○不甘受辱罵，即要求丙○○駕車迴轉進入
      三俊街，被告乙○○起意追逐被害人黃聖益所騎乘之機車
      ，業據證人即被害人甲○○於原審、證人即共犯丙○○於
      偵查、原審及本院審理中證述明確（ 見偵字第17391號卷
      第80 頁、原審卷一第128頁、133頁、143頁）。證人即共
      犯丙○○雖於本院審理中證稱被告乙○○未要伊一直撞被
      害人，然依其所證：「當天乙○○要我迴轉，說走『BACK
      來去追他（台語）』，我在追車時，他還一路罵而且拿出
      啤酒罐丟騎機車的被害人，他有要我一直追，就一路罵一
      路說『追他，追他（台語）』，他還有說要攔下被害人揍
      他。撞到被害人時，乙○○都沒有說什麼，重點就是要我
      攔下車去打他。第一次與被害人擦撞時，乙○○說還要再
      快一點，一邊罵一邊說追，第二次擦撞後，乙○○還是說
      要再快一點，其實本件就是要攔下被害人來打就是了。乙○○並沒有阻止我，因為我撞了三次，第三次被害人已跌
      倒了，乙○○還想要打人，我覺得不需要了，而且還要趕
      時間去送檳榔，所以沒有讓乙○○下車。乙○○說太誇張
      了是在案發後在中正路時才說的」等語（見本院卷第61至
      64頁），且被告乙○○於偵查中亦自承：「我那時的確有
      跟他們發生口角，…，我有叫他（指共犯丙○○）把被害
      人攔下來，我確實有叫丙○○去『追』他們」等語（見偵
      字第17391號卷第96頁 ），復於原審中供承伊確實有叫丙○○去「追」被害人（見原審卷二第 139頁），於本院審
      理中供承：「我就要丙○○將車子迴轉（心想要找他理論
      ），丙○○就將車迴轉，並未阻止丙○○追趕被害人之行
      為」等語（見本院卷第38頁、64頁），可見被告乙○○確
      有要共犯丙○○高速駕車追趕被害人，欲將被害人攔下教
      訓之意。而上開事實復與原審在經得被告乙○○與共犯丙○○二人之同意後囑託法務部調查局進行測謊之鑑定結果
      相符，此有法務部調查局94年6月13日調科參字第0940027
      62 60號測謊報告書在卷足憑（見原審卷一第196 至212頁
      ，該測謊鑑定經得被告本人之同意，且為法院囑託法務部
      調查局專業測謊鑑定人依循正確之測謊鑑定程序進行施測
      ，於原審及本院審理終結前，被告乙○○及辯護人均未對
      該測謊鑑定報告之證據能力有所爭執，本院審斟採為証據
      並無不適當之處，為有證據能力。按死亡之結果，自係上
      訴人等合同行為所致，無論死於何人所加之傷，在共犯間
      均應負全部之責，並無分別何部分之傷孰為下手人之必要
      （最高法院27年上字第 755號判例足資參照），被告乙○○雖非自小貨車之駕駛人，然如前述，被告乙○○於要求
      共犯丙○○迴車追趕及欲攔下被害人黃聖益、甲○○共乘
      之機車時，在通常觀念客觀上不得謂無預見發生死亡結果
      之可能，故被告乙○○等人之行為，因其等迴車追逐之目
      的均係欲攔下被害人黃聖益與甲○○共乘之機車，故當係
      互為利用他人之行為而達共同之目的，應認彼此間有犯意
      之聯絡及行為分擔。
  (三)、被告乙○○對於黃聖益死亡之結果，客觀上有預見之可能
      ，但主觀上並無預見
      按刑法上之加重結果犯，係以行為人對於加重結果之發生
      客觀上有預見之可能，能預見而不預見者為要件。刑法第
      277條第2項前段之傷害致人於死罪，係對於犯普通傷害罪
      致發生死亡結果所規定之加重結果犯，依同法第17條規定
      ，以行為人能預見其死亡結果之發生而不預見為要件，此
      所謂能預見，係指客觀情形而言，與加害人本身主觀上有
      無預見之情形不同，最高法院93年度台上字第3377號判決
      採同一見解。本件被告乙○○、共犯丙○○與被害人黃聖
      益因細故發生口角，乃乙○○起意要求共犯丙○○高速追
      逐被害人黃聖益所騎乘之機車，欲將其等攔停，然以高速
      駕駛之小貨車一再進逼追逐他人高速行駛中之機車，或近
      距離尾隨緊迫他人高速行駛之機車，易使駕駛人恐慌不穩
      失控，致使被害人死亡之虞，常人就此當無不知之理，而
      被告乙○○與丙○○加速追趕黃聖益所騎機車，在客觀上
      能預見因車禍受傷，極易因顱骨破裂、四肢骨折等導致死
      亡之結果，但因被告乙○○與共犯丙○○二人主觀上並無
      要黃聖益死亡之結果，是以被告乙○○與共犯丙○○主觀
      上並無此預見至明，但仍無法解免其與共犯丙○○傷害，
      因而致被害人黃聖益死亡之罪責。
  (四)、被告乙○○與共犯丙○○傷害犯行與被害人黃聖益之死亡
      有相當因果關係
      末查：被告乙○○對於小貨車近距離緊追機車，足以使機
      車駕駛人失控肇事而發生傷害致死之結果，在客觀上有預
      見之可能，猶基於傷害之不確定故意，由共犯丙○○高速
      駕駛小貨車尾隨黃聖益駕駛之機車，進而直逼擦撞機車，
      致肇事故，被害人黃聖益確因此事件造成右顱骨破裂、凹
      陷骨折及全身多處挫、擦傷，送醫後不治死亡，被告乙○○與共犯丙○○實施前揭傷害行為與肇致被害人黃聖益死
      亡之加重結果間，自有相當因果關係存在至明。
  (五)、至於被告乙○○於本院審理中詢問證人丙○○「事後我有
      沒有對你說，這未免太誇張了吧！」，證人丙○○證稱：
      「被告乙○○確實有在事後問我：『你未免太誇張了吧！
      」等語（本院卷第61頁），惟於檢察官詰問時證人丙○○
      又稱：「是因為第三次撞被害人，他們已跌倒了。乙○○
      說『太誇張了！』，是在案發後在中正路時，乙○○才說
      的。」等語（本院卷第63頁），是以被告乙○○雖有告訴
      共犯「你未免太誇張！」僅係對犯罪結果之一種任意表示
      而已，尚難據此即認其無犯罪之意思。
  (六)、綜上所述，本件事證明確，被告乙○○犯行足堪認定，應
      依法論科。
三、核被告乙○○所為，係犯刑法第277條第2項前段之傷害致人
    於死罪。公訴人雖認被告乙○○係犯刑法第271條第1項之殺
    人罪嫌，惟被告乙○○與共犯丙○○尾隨被害人黃聖益之機
    車若真有致黃聖益等人死亡之故意，則被告建宏與共犯丙○○大可不必以小貨車尾隨黃聖益等人長達約 3.8公里之距離
    ，僅需一次即以高速用力衝撞被害人黃聖益之機車即可，自
    無前二次衝撞較輕使被害人黃聖益尚能扶正保持機車穩定之
    情事，復審之兩造間之衝突乃屬突發之細故，並無宿怨，復
    未發生肢體鬥毆，僅係口角，當不致為此即萌殺人犯意。綜
    此，本件尚難認定被告乙○○有殺人之故意，是以起訴法條
    尚有未洽，應予變更（原起訴檢察官對原審判決被告乙○○
    傷害致死罪刑，並無不服）。被告乙○○與丙○○間就上開
    傷害致人於死之犯行，有犯意之聯絡及行為之分擔，均為共
    同正犯。又被告乙○○有如事實欄所載論罪科刑執行情形，
    有本院被告前案紀錄表一份在卷可憑，其於有期徒刑執行完
    畢後五年之內，再犯有期徒刑以上之本罪，為累犯，應依法
    加重其刑。
四、原審以被告乙○○犯行事證明確，予以論科，固非無見，惟
    查：
  (一)、按「刑法關於犯罪之故意，係採希望主義，不但直接故意
      ，須犯人對於構成犯罪之事實具備明知及有意使其發生之
      兩個要件，即間接故意，亦須犯人對於構成犯罪之事實預
      見其發生，且其發生不違背犯人本意始能成立，若對於構
      成犯罪之事實，雖預見其能發生，而在犯人主觀上確信其
      不致發生者，仍應以過失論。」最高法院22年上字第4229
      號著有判例。另按「加重結果犯，係以行為人能預見該加
      重結果之發生為要件，而所謂能預見則係指客觀情形而言
      ，與主觀上有無預見之情形不同，若主觀上有預見，而結
      果之發生又不違背其本意時，則屬間接故意範圍；是以，
      加重結果犯對於加重結果之發生，主觀上並無犯意，祇是
      於客觀情形下，能預見該加重結果發生時，依刑法因犯罪
      致發生一定結果之規定加重其刑。且此項構成犯罪之事實
      ，依刑事訴訟法第308條、第310條之規定，自應明白記載
      ，並須於理由內說明其憑以認定之證據及理由，方足以資
      論罪科刑。」最高法院93年度台上字第5287號判決採同一
      見解，由此可知，傷害之不確定故意，是犯人對於傷害之
      構成犯罪事實預見其發生，且其發生不違背犯人本意始能
      成立，即「主觀上有所預見」；至於傷害致死罪，係指客
      觀上對死亡之結果，能預見，而犯人主觀上並無預見者而
      言，詎原判決書第 2頁事實欄竟記載為「乙○○、丙○○
      二人在客觀上均能預見以汽車高速跟隨機車後追趕或擦撞
      黃聖益、甲○○等二人所共騎高速行駛中之機車，極易使
      機車駕駛人慌張不穩，導致機車失控造成該二人「傷害」
      或「致死」之結果，將傷害之不確定故意主觀上能預見與
      傷害致死之對死亡結果主觀上無預見，混為一談，尚有未
      洽。且查：原判決綜合卷內證據，認被告乙○○應成立刑
      法第277條第2項後段之傷害致死罪，惟原判決事實欄內記
      載「復由丙○○以所駕駛之自用小貨車在高速中直逼機車
      ，並連續三次衝撞黃聖益等二人共騎乘之機車，於第三次
      衝撞時衝擊力道過大致使黃聖益等人所共乘之機車人車倒
      地」等語，其所載「連續三次衝撞」黃聖益等二人共騎乘
      之機車」之用語，顯係認定被告乙○○與共犯丙○○就被
      害人死亡已有直接故意，而非間接故意，自有未合。
  (二)、按「連續犯之成立，除主觀上須基於一個概括之犯意外，
      客觀上須先後數行為，逐次實施而具連續性，侵害數個同
      性質之法益，其每一前行為與次行為，依一般社會健全觀
      念，在時間差距上，可以分開，在刑法評價上，各具獨立
      性，每次行為皆可獨立成罪，構成同一之罪名，始足當之
      ；如數行為於同時同地或密切接近之時地實施，侵害同一
      之法益，各行為之獨立性極為薄弱，依一般社會健全觀念
      ，在時間差距上，難以強行分開，在刑法評價上，以視為
      數個舉動之接續施行，合為包括之一行為予以評價，較為
      合理，則屬接續犯，而為包括之一罪。」最高法院93年度
      台上字第6697號判決採同一見解。被告乙○○與共犯丙○○前後三次擦撞行為，係於密切接近之時地實施，侵害同
      一之法益，各行為之獨立性極為薄弱，依一般社會健全觀
      念，在時間差距上，難以強行分開，在刑法評價上，以視
      為數個舉動之接續施行，合為包括之一行為予以評價，較
      為合理，詎原判決第2頁第9行竟認定「並連續三次衝撞黃
      聖益等二人」，尚有未合。
  (三)、按「告訴乃訴之罪，對於共犯之一人告訴或撤回告訴者，
      其效力及於其他共犯，刑事訴訟法第 239條前段定有明文
      。此項規定在偵查中及審判中均有其適用。」最高法院80
      年度台上字第 707號判決採同一見解。被告乙○○及共犯
      丙○○二人對告訴人甲○○犯有刑法第277條第1項之傷害
      罪，告訴人甲○○於原審審理中因與丙○○達成和解，對
      「共犯丙○○一人」撤回告訴（原審卷一第 132頁），依
      刑事訴訟法第 239條前段之規定，其撤回告訴之效力，及
      於被告乙○○，詎原判決理由對此疏未敘明，尚有未合。
五、被告乙○○上訴意旨，否認犯行，仍執陳詞辯稱伊並未叫丙○○去撞被害人黃聖益云云，而指摘原審判決不當，雖無理
    由，惟原審關於被告乙○○部分之判決既存有前揭瑕疵而無
    可維持，自應由本院將原審關於乙○○部分之判決予以撤銷
    改判。爰審酌被告乙○○因與被害人黃聖益發生口角，竟以
    傷害之不確定故意，要求共犯丙○○駕車尾隨被害人黃聖益
    、甲○○所騎之機車，加以進逼，因而致黃聖益死亡，嚴重
    危害社會治安，被告乙○○僅因細故口角即起意傷害他人之
    犯罪動機、目的、手段、所生損害、犯罪後試圖隱飾犯行，
    不思起意於己，復毫無悔意，一再以非其駕車與其何干之態
    度，未對被害人家屬表示歉意等一切情狀，量處有期徒刑八
    年，以資懲儆。
六、至被告乙○○與共犯丙○○所駕駛之6626─GX號自用小貨車
    一輛，固經警扣押保管於警所，惟此小貨車登記在中山檳榔
    行（為獨資商號，負責人丙○○）名下，此有車籍資料作業
    詳細畫面查詢資料及營利事業登記証影本一紙在可參（見偵
    字第17391號卷第31頁、87 頁），固屬共犯丙○○所有供本
    件犯罪所用之物，惟小貨車並非專供犯罪所用，縱未沒收亦
    無造成社會危害之虞，且為一般商業運輸之工具，實無沒收
    之必要，爰不另為沒收之諭知，併此說明。
乙、不另為無罪之諭知
一、公訴意旨另以：被告乙○○與共犯丙○○於上開時地駕車撞
    擊黃聖益所駕後載甲○○之機車，致甲○○受有膝蓋骨折、
    全身多處擦傷等傷害，因認被告乙○○對甲○○犯有刑法第
    271 條第2項、第1項之殺人未遂罪嫌。
二、訊據被告乙○○堅決否認有何殺人未遂之犯行，辯稱：本案
    係丙○○撞甲○○，與伊無關等語。
三、按「殺人未遂與傷害之區別，應以加害人有無殺意為斷，以
    戕害他人生命之故意，著手於刺殺之實行而未發生死亡之結
    果，為殺人未遂；倘無使人喪失生命之故意，僅在使其身體
    、健康受到傷害，則為傷害罪，二罪皆發生傷害之結果，祗
    其主觀犯意及身體傷害程度不同而已」，最高法院84年度台
    上字第3179號判決採同一見解。另按「殺人未遂與傷害之區
    別，應以加害人有無殺意為斷；至其殺意之有無，雖不以兇
    器之種類及傷痕之多少等，為絕對之認定標準，但加害人下
    手之部位、用力之程度，仍非不可藉為判斷有無殺意之心證
    依據。」最高法院87年度台上字第3123號判決採同一見解，
    是以本案應加以審究者，即被告乙○○與共犯丙○○撞擊黃
    聖益所騎後載甲○○之機車，對甲○○而言，究竟有無殺人
    之故意？如無殺人之故意，有無傷害之故意？經查：本件車
    禍係因黃聖益嫌對方（即丙○○）開車太快且又按喇叭不讓
    其通過而心生不滿，口出惡言，罵「幹！」乙○○回罵「幹
    三小！」，黃聖益與甲○○隨即離開現場往台北縣樹林市○○街方向駛去，惟乙○○不甘受辱罵，即要求丙○○（業經
    原審判決有罪確定）駕車迴轉進入三俊街，追趕黃聖益與甲○○騎乘之機車，乙○○與丙○○二人，明知以汽車高速跟
    隨機車後追趕黃聖益、甲○○等二人所共騎高速行駛中之機
    車，極易使機車駕駛人慌張不穩，導致機車失控造成該二人
    傷害，主觀上預見其發生，縱然發生傷害之結果亦不違背其
    本意之傷害之不確定故意，加速追趕黃聖益所騎機車，致撞
    到黃聖益所騎機車，致甲○○受有右股骨遠端粉碎性關節內
    骨折之傷害，已如前述，且查無其他積極證據足認被告乙○○有殺人之故意，是以核被告乙○○所為，係犯刑法第 277
    條第 1項之傷害罪。被告乙○○與丙○○二人有犯意聯絡與
    行為分擔，均為共同正犯。
四、另「告訴乃論之罪，告訴人於第一辯論終結前得撤回其告訴
    ，原判決既認被告拾刀砍傷左前臂並無殺人故意，變更檢察
    官起訴法條，改依刑法第277條第1項之傷害罪處斷，該條項
    之罪，依同法第 287條上段規定須告訴乃論，既經告訴人於
    檢察官偵查中具狀撤回告訴，自應諭知不受理之判決」最高
    法院47年台非字第41號著有判例。經查：被告乙○○與丙○○係共犯刑法第277條第1項之傷害罪，而傷害罪係告訴乃論
    之罪，告訴人甲○○於原審審判中「對共犯丙○○一人撤回
    告訴」，依刑事訴訟法第 239條前段之規定，其撤回告訴之
    效力及於共犯即被告乙○○，依刑事訴訟法第303條第3款之
    規定，對被告乙○○，本應為不受理之諭知，惟因檢察官認
    此部分之事實與前揭論罪科刑部分有想像競合犯裁判上一罪
    之關係，故不另為不受理之諭知。
據上論斷，應依刑事訴訟法第369條第1項前段、第364條、第299
條第1項前段、第300條，刑法第28條、第277條第2項前段、第47
條，判決如主文。
本案經檢察官黃東焄到庭執行職務。
中　　華　　民　　國　　94　　年　　12　　月　　22　　日
　　　　　　　　　刑事第二庭    審判長法　官  蔡  長  溪
　　　　　　　　　　　　　　　　　　  法　官  陳  春  秋
　　　　　　　　　　　　　　　　　　  法　官  林  俊  益
以上正本證明與原本無異。
如不服本判決，應於收受送達後10日內向本院提出上訴書狀，其
未敘述上訴之理由者並得於提起上訴後10日內向本院補提理由書
。
                                      書記官  廖  月  女
中　　華　　民　　國　　94　　年　　12　　月　　22　　日
附錄：本案論罪科刑法條全文
刑法第277條第2項：
犯前項之罪因而致人於死者，處無期徒刑或7年以上有期徒刑，
致重傷者，處3年以上。
